【裁判字號】    98,台上,6230
【裁判日期】    981023
【裁判案由】    偽造文書
【裁判全文】
最高法院刑事判決            九十八年度台上字第六二三０號
上  訴  人  台灣高等法院檢察署檢察官
上  訴  人
即  被  告  甲○○
被      告  乙○○
上列上訴人等因被告等偽造文書案件，不服台灣高等法院中華民
國九十八年三月十三日第二審判決（九十七年度上訴字第四七一
五號，起訴案號：台灣台北地方法院檢察署九十三年度偵字第一
八九三九號；追加起訴案號：九十六年度偵緝字第一九三０、二
一九三號），提起上訴，本院判決如下：
    主  文
原判決關於甲○○、乙○○部分撤銷，發回台灣高等法院。
    理  由
本件原判決認定：緣民國八十八年十一月間，德寶營造股份有限
公司（下稱德寶公司）以新台幣（下同）四億三千五百萬元，承
包台北市政府停車管理處（下稱停管處）「中山十四、十五號公
園附建地下停車場工程」（下稱系爭停車場工程），該工程基地
需挖運土方計一八五，七八三方土，其中八一，一四五方為棄土
，其餘為可回收之砂質餘土。呂光復（經原審以共同連續行使偽
造私文書，處有期徒刑一年，減為有期徒刑六月確定）、諸培德
於八十九年中向陳光進（經另案偵查後為不起訴處分確定）借用
其擔任負責人之湧進有限公司（下稱湧進公司）牌照，與德寶公
司洽商承攬土方挖運事宜，為配合德寶公司提報棄土計畫以符合
開工規定，乃透過虹緯工程股份有限公司（下稱虹緯公司）負責
人即上訴人甲○○仲介報立棄土填方區，適甲○○、呂光復得悉
劉文軒等所施作之台中縣環線C322A標神岡段工程（下稱C322A標
工程；該工程業主為交通部台灣區國道新建工程局《下稱國工局
》，由力拓公司承包，力拓公司將土方工程轉包予金聯合公司，
金聯合公司再分包予宮廈公司之劉文軒與李宇生施作，另由昭凌
公司負責監造）需要土源，雖明知台北至台中之運距過遠、運費
高而實務上不易執行，惟為盡速報立棄土填方區以供德寶公司向
停管處申報棄土計畫，仍決定報立C322A 標工地為棄土填方區。
八十九年七月，甲○○、呂光復即陪同C322A 標工程監造人員辦
理北上取土檢驗；迨通過土質檢驗後，甲○○之虹緯公司即與呂
光復所借牌之湧進公司於八十九年八月三日簽訂「工程協定書」
，而由湧進公司以總價六，四九六，０００元（即每立方八十元
，共八一，二００立方，土方運費另計）價格委託甲○○報立棄
土填方區（約定頭期款為經台北市政府核准而通知德寶公司得以
開工時，應支付甲○○總價款之70％即四，五四七，二００元）
，德寶公司嗣亦與呂光復所借牌之湧進公司於八十九年八月七日
簽立「工程承攬合約書」，由湧進公司負責系爭停車場工程之土
方運棄工程；八十九年八月八日負責監造C322A 標工程之昭凌公
司由承辦人郭國記行文國工局第二區工程處台中工務所借土計畫
符合規定，擬同意備查，國工局第二區工程處於八十九年八月十
四日函覆同意備查，湧進公司取得該函後，即轉交德寶公司憑以
向停管處提出棄土計畫申請，期間呂光復等因所借牌之湧進公司
資金不足，與被告即永吉營造有限公司（下稱永吉公司）總經理
乙○○合作，於八十九年八月二十四日、同年九月四日簽立「金
錢借貸暨金融帳戶權利契約書」、「工程費用分擔暨利潤保證契
約書」，約定由永吉公司挹注資金，湧進公司擔保永吉公司獲取
工程利潤；嗣八十九年九月七日，經停管處函覆德寶公司同意備
查，德寶公司於八十九年九月八日取得開工許可，甲○○於德寶
公司取得開工許可後，向湧進公司催討而取得前述「工程協定書
」約定之頭期款四，五四七，二００元，其中並交付部分進土保
證金予C322A 標工程之劉文軒等人，甲○○則實際取得二百餘萬
元之仲介報酬。而自八十九年九月八日正式開挖土方後陸續挖運
之五二，九五六方餘土，僅少數運至C322A 標工地，多數由實際
負責工地之呂光復指示運棄至其他不詳地點。嗣呂光復因德寶公
司要求提出蓋有收土證明章之「台北市工程剩餘土方管理管制憑
單」（下稱運送憑單），以辦理土方運棄項目估驗，呂光復遂要
求當初仲介報立C322A 標工地為棄土填方區之甲○○幫忙，甲○
○因已收取鉅額報酬不便拒絕，兩人乃基於共同行使偽造私文書
之概括犯意聯絡，因呂光復分批郵寄交付甲○○轉由C322A 工程
劉文軒補章之空白憑單，劉文軒僅同意依實於其中五十四份運送
憑單上補蓋收土證明章，餘均予拒絕而退回甲○○，遂由甲○○
在不詳時間、地點，偽造C322A 標工程「棄土收料章」後蓋用印
文、並偽造載運司機「名」、「陳」、「羅」等及收土員「生」
、「財」、「李進財」等之署押於四千五百二十四份運送憑單（
如原判決附表一所示）私文書後，將此不實文書交由呂光復轉由
不知情之德寶公司人員，自八十九年十月起，向停管處行使報請
估驗，足生損害於停管處、國工局，及主管機關要求公共工程依
棄土計畫執行以控管餘土流向之正確性。嗣八十九年十月間，負
責監造C322A 工程之昭凌公司郭國記，發現兩地進出土方數量差
距甚大，要求包商說明，經確認湧進公司僅運送五百方餘土至C3
22A 標工程工地後，於八十九年十一月十八日以取土進度嚴重落
後為由，函報國工局取消借土，國工局於同年月三十日函告停管
處取消借土，停管處旋要求德寶公司停工，而呂光復、甲○○共
同行使之上開偽造運送憑單，亦因數量及章戳樣式與國工局二區
處台中工務所留存之運送憑單底聯明顯不符，而未通過估驗等情
。因而維持第一審關於論處上訴人甲○○以共同連續行使偽造私
文書，足以生損害於公眾及他人罪，處有期徒刑壹年，減為有期
徒刑陸月，並諭知易科罰金之折算標準，及為相關從刑諭知部分
之判決，駁回甲○○在第二審之上訴；另以公訴意旨略稱：德寶
公司於八十九年中，經土方仲介商呂光復介紹，由乙○○借用陳
光進所有之湧進公司牌照，向德寶公司簽訂土方工程承攬合約，
約定由湧進公司負責系爭工程土方之挖運事宜，乙○○嗣即與甲
○○、呂光復共同為如上開事實所述之犯行，因認乙○○涉犯刑
法第二百十六條、第二百十條（起訴書贅引刑法第二百十五條）
之行使偽造私文書罪嫌云云。經審理結果，認為不能證明乙○○
犯罪，因而維持第一審諭知乙○○無罪部分之判決，駁回檢察官
在第二審之該部分上訴，固非無見。
惟查：（一）證據之取捨與事實之認定，固為事實審法院之職權
，惟如調查所得之證據，就待證事實之內容不相一致時，仍應依
經驗法則、論理法則定其取捨，並於判決理由內詳予說明其所得
心證之理由，方足為事實認定之依據。原判決雖說明：「證人陳
光進自承係事發後才介入瞭解棄土未載至台中神岡工地之事，因
為牌是伊的等情，該證人顯未參與土方實際運棄之經過，是其所
謂：出土的運輸、出土的部分及發款都是永吉公司在工地負責云
云，洵屬推測之詞，尚難遽採」等旨，因而採信乙○○之辯解，
認定：本件運棄土方工程係由呂光復及諸培德向湧進公司借牌承
攬，後因欠缺資金而與被告乙○○合作，由乙○○任經理人之永
吉公司挹注資金，呂光復及諸培德所借牌之湧進公司則擔保永吉
公司獲取利潤，且實際在工地現場統籌調配運棄土方之人亦係呂
光復及諸培德等情（見原判決第二十頁末二行至第二十三頁第十
二行）。惟湧進公司負責人陳光進於九十一年三月二十一日法務
部調查局台北市調查處（下稱台北市調處）詢問時陳稱：「……
本公司純係借牌性質，並未實際參與運棄土方工程，所有土方運
棄均由朱培德、李光復及游某三人負責，渠等並與永吉營造公司
合作，所有土方委由永吉營造公司載運處理……」、「本工程開
挖時，第一層土質屬棄運土方，數量約二萬餘方，而第二層土質
部分屬棄土方，數量約一萬方，餘者均為砂石，可作資源回收…
…故實際由永吉公司運棄數量最多只有三萬方，另外第二層砂石
部分（數量約五萬方），則由永吉公司將此部分約五萬方砂石出
售予某砂石廠的黃姓男子……」、「永吉公司運至神岡段工地的
土方數量僅一萬餘方，另二萬方棄土中，除業主自行運載回填用
的數量外，部分可能棄置於福德坑（數量可由德寶公司及福德坑
處了解），餘棄土則由永吉公司隨意傾倒，至於棄置何處，要問
陳蓮生或李光復等人才清楚。」「（問：你既未參與實際運土事
宜，何以明瞭本工程棄土情形？）……因棄土合約名義上係本公
司與德寶簽訂……故德寶公司請我協助處理棄土證明問題，同時
永吉公司曾向我調借三百六十八萬元尚未歸還，另我借牌已代墊
六十餘萬元稅金，故我才會積極介入處理，我曾分別找過前述各
關係人洽談尋求解決之道，但仍無結果，惟我也因而了解到本案
原委」（見偵字第一三九八九號卷五第二七二頁背面至第二七三
頁背面、第二七四頁背面）；嗣於九十一年四月二十二日接受詢
問時，仍復稱：前次證述實在，僅更正土方業者「諸培德」誤為
「朱培德」，「呂光復」誤為「李光復」（見同上偵查卷第一頁
正、背面）；再於九十七年三月六日第一審法院審理時證以：「
我瞭解之後，工作上的營運例如出土運輸、出土的部分及發錢都
是永吉營造的乙○○及一位經理派人在工地負責。」「（檢察官
當庭提示九十一年三月二十一日陳光進之調查筆錄，詰以：你說
：他運到神岡段的……因為兩萬方中除了業主……由永吉公司隨
意傾倒，為何與你剛才所述有出入？）我是事發後我瞭解後才發
見他們土方只有一部分倒在神岡段，永吉公司的經理說另一部分
倒在其他地方。」、「（乙○○辯護人問：你剛才說乙○○是實
際負責營運及棄土的運送，這件事情是你事後聽人說的，還是你
親身看到的？）因為棄土是每天付現金給運輸車輛的人，後來我
也有到中山十四、十五號公園工地現場去找呂光復，我看到整個
車輛的運輸及發錢，都是永吉營造有派人在那裡處理，我只知道
是永吉營造的人，我不確定他的名字。」各等語（見第一審卷(一)
第二三六頁正面、第二三七、二三八頁）。苟所證屬實，陳光進
雖係將其公司牌照借予他人，並未參與土方實際之運棄，但因德
寶公司請其協助處理棄土問題，且因永吉公司曾向其借款未還及
代墊六十餘萬元稅金之事，而積極介入處理，並與各關係人洽談
尋求解決之道，從而知悉系爭土方棄運工程雖係由其經營之湧進
公司出面與德寶公司簽約，然實際均係由永吉公司載運處理，永
吉公司有參與工地現場之開挖及土方棄運之事，且知悉部分棄土
運往他處，並未完全載至C322A標工地等情。能否認其所證概屬
推測之詞，並非親身經歷之事，尚難遽採，已不無疑義，而有研
求之餘地。況參諸乙○○於九十一年三月二十八日台北市調處詢
問時供稱：「本公司係於八十九年九月八日開挖基地內土方時，
連續壁已施作完畢，且鋼筋混凝土亦已達到抗壓強度。」、「…
…實質上，本公司係以代墊工程款及配合監工方式與湧進公司合
作。」、「本公司係第一次承作土方業務，因經驗不足，始遭湧
進公司、德寶公司矇騙而損失四千二百餘萬元。」云云（見偵字
第一八九三九號卷五第一四九頁背面、第一五一頁正、背面）。
如所述無誤，永吉公司苟僅係單純挹注資金以獲取利潤，完全不
涉及工程施作，乙○○何以供述其公司並有開挖基地，承作土方
業務之情事？又乙○○既為永吉公司之總經理，本件相關事宜亦
由乙○○出面處理，本件棄土是否確載往神岡段C322A 標工地，
乙○○有無可能概不知情？乙○○所辯：永吉公司係單純挹注資
金云云，是否與卷內證據相符，能否謂合於經驗法則，仍有疑義
，原審未遑綜合卷內證據資料詳酌慎斷查究明白，遽為乙○○有
利之認定，復未就乙○○不利於己之供述，說明不予採信之理由
，自有證據調查未盡及判決不備理由之違誤。（二）依法應於審
判期日調查之證據雖已調查，而其內容未明瞭者，即與未經調查
無異，如遽行判決，仍屬應於審判期日調查之證據而未予調查。
本件德寶公司於九十年間，曾對停管處提起給付工程款之民事訴
訟，德寶公司於訴訟中主張兩造於九十年二月五日召開會議達成
共識，其因而著手調查系爭餘土之流向，經查訪結果，發現系爭
餘土之流向，除C322A 標工程區外，尚另填築於西濱快速道路路
堤、平溪棄土場、福德坑垃圾掩埋場、德山棄土場、華中橋下公
園回填工地等地，再其於上開C322A 標棄土執行期間，均於「運
土車輛管制清冊」中，詳細記載棄土車輛之車號、司機名稱、駕
照號碼、離開工地之時間及棄土聯單之編號等情；而停管處亦辯
以：系爭工程挖出之土方運至C322A 標工地者僅約五百立方公尺
，餘土五二，四五六．二立方公尺未依約運至上述工地等語，有
台灣台北地方法院九十年度重訴字第一０四四號判決影本附卷可
稽（見偵字第一八九三九號卷二第一八六至一八七頁、第一九七
至一九八頁）。果德寶公司及停管處所述無誤，德寶公司所編製
之「運土車輛管制清冊」內似已詳載棄土車輛之車號、司機名稱
、離開工地時間及棄土聯單之編號等資料，德寶公司並因而循線
查出系爭工程挖掘之土方除C322A 標工地外，尚流向上開西濱快
速道路路堤等處。原審就該卷內資料，是否足供本件被告等二人
犯罪之證明，並未有所說明，已嫌判決理由不備。況本件管制憑
單上竟蓋有偽造之「棄土收料章」，使人誤信已運至C322A 標工
地，對發放車資之僱主即乙○○經營之永吉公司而言，既有利害
關係，有無可能未加審核，遽予發放？其實情為何，既關係乙○
○有無上述犯行之認定，為發見真實及維護公平正義，自有依卷
內資料詳查釐清之必要，原審未詳查慎斷，遽行判決，亦有證據
調查未盡之違法。（三）原判決於共同正犯乙○○部分，記載：
「證人陳光進自承係事發後才介入瞭解棄土未載至台中神岡工地
之事，因為牌是伊的等情，該證人顯未參與土方實際運棄之經過
，其所謂出土的運輸、出土的部分及發款都是永吉公司在工地負
責云云，洵屬推測之詞，尚難遽採」等旨（原判決第二十二頁倒
數第六行至倒數第二行）。認定陳光進係將湧進公司借牌予他人
，並未參與土方實際運棄之經過，其所謂出土的運輸、出土及發
款情形，均屬推測之詞，不足採為乙○○不利之認定；惟於共同
正犯甲○○、呂光復部分，又記載：「證人即湧進公司登記負責
人陳光進於（第一審）審理中證稱：湧進公司有借牌給朋友諸培
德、呂光復跟德寶公司簽訂土方工程合約……他們向永吉公司借
貸款項另有再打借據；工地那邊都是呂光復與諸培德在處理，伊
看到整個車隊運輸發錢是永吉公司有派人在那裡處理……伊問呂
光復說運送憑單是誰製作的，呂光復跟伊說是他們自己製作出來
」等語（原判決第八頁第十五行至第九頁第二行），又認陳光進
雖將湧進公司借牌予他人，其證述仍足採信，並以之資為不利甲
○○之論據之一。其就同一證據前後為不同評價，尤嫌判決理由
矛盾。（四）除刑事訴訟法有特別規定外，已受請求之事項未予
判決，或未受請求之事項予以判決者，其判決當然為違背法令，
同法第三百七十九條第十二款定有明文。本件檢察官起訴之犯罪
事實指甲○○在不詳時間、地點，偽造C322A 標工程「棄土收料
章」蓋用，偽造署押於四千四百七十份運送憑單之情事。原判決
則認定甲○○偽造運送憑單達四千五百二十四份等情。就未經起
訴之部分，一併予以論處，卻未說明何以得予一併審理之理由，
亦難謂無判決不備理由之違誤。以上或為上訴意旨所指摘，或為
本院得依職權調查之事項，應認原判決關於甲○○、乙○○部分
有撤銷發回之原因。
據上論結，應依刑事訴訟法第三百九十七條、第四百零一條，判
決如主文。
中    華    民    國  九十八  年    十    月  二十三  日
                      最高法院刑事第三庭
                          審判長法官  林  增  福
                                法官  張  清  埤
                                法官  陳  世  雄
                                法官  何  菁  莪
                                法官  周  煙  平
      本件正本證明與原本無異
                                      書  記  官
中    華    民    國  九十八  年    十    月  二十九  日
                                                      V


司法院資訊處製作；財團法人民間司法改革基金會備份。
